【裁判字號】    88,訴,1520
【裁判日期】    890320
【裁判案由】    清償債務
【裁判全文】
臺灣板橋地方法院民事判決  八十八年度訴字第一五二○號
    原      告  大中保險經紀人股份有限公司
    法定代理人  乙○○
    被      告  甲○○
    訴訟代理人  楊鈞國律師
    複  代理人  蔡永瑋律師
右當事人間請求清償債務事件，本院判決如左：
    主    文
被告應給付新台幣壹佰貳拾萬元及自民國八十七年七月十三日起至清償日止，按週年
利率百分之五計算之利息。
訴訟費用由被告負擔。
本判決於原告以新台幣肆拾萬元供擔保後，得假執行；但被告如於假執行程序實施前
，以新台幣壹佰貳拾萬元或等值之華僑商業銀行中正分行無記名可轉讓定期存單預供
擔保，得免為假執行。
    事    實
甲、原告方面：
  一、聲明：求為判決如主文第一項所示，並陳明願供擔保請准宣告假執行。
  二、陳述：
  （一）緣訴外人江昱賓偽稱其名為江冠龍，乃美國祥福集團總經理，謊稱其已獲得
        國際美西人壽保險公司之授權，代理在亞太地區推銷該公司的保險計劃，於
        民國八十七年四月中旬，經友人介紹與原告公司負責人乙○○洽談合作保險
        事宜，因其所提之文件及所談合作事宜皆屬空洞，江昱賓為取信原告，乃介
        紹被告甲○○予原告認識，謂被告乃美國祥福集團常務董事，實則被告僅係
        台北縣新莊市公所環保隊的職員，渠二人均強調並保證確有國際美西保險公
        司之授權書，惟經多次協議均無法提出授權之證明文件，江昱賓遂與原告就
        上開爭議進行協商並簽署協議書，若江昱賓未按協商內容履行，願賠償原告
        公司營業損失新台幣（以下同）一百二十萬元。
  （二）然江昱賓事後未依約履行，被告遂於八十七年六月二十七日與原告達成協議
        ，並簽署和解書，表示願代江昱賓負賠償責任，並承諾於同年七月十二日前
        賠償一百二十萬元予原告，未料被告逾上開期限亦未履行承諾，且屢催不理
        ，今已逾清償期限，為此爰依和解書請求被告履行賠償責任。
  三、證據：提出協議書影本、和解書影本、人身保險經紀人執業證書影本、經濟部
      北市建商字第○○三七六四六○號公司執照影本、台北市政府北市建一公司八
      五字第三七六四六○號營利事業登記證影本、財政部八十八年十二月二日台財
      保第八八二六○七二四○號函影本、台北市政府建設局八十八年十一月二十二
      日北市建二字第八八三五五五六一號函影本、大中保險經紀人股份有限公司股
      東臨時會會議紀錄影本各一份為證。
乙、被告方面：
  一、聲明：求為判決：
  （一）駁回原告之訴及假執行之聲請。
  （二）如受不利之判決時，聲請准予預供現金或等值之華僑銀行中正分行無記名可
        轉讓定期存單為擔保，免為假執行。
  二、陳述：
  （一）原告並非依據公司法組織設立登記之公司，無民法上之權利能力，故無當事
        人能力，且亦不符非法人團體有當事人能力之要件，故其起訴請求被告清償
        債務並不合法，應予駁回。
  （二）被告所簽署之系爭協議書、和解書，其協議、和解之對造均為原告公司，既
        然原告公司無權利能力，並非權利義務歸屬之主體，則系爭協議書、和解書
        應為無效。
  （三）被告從未向原告自稱自己為美國祥福集團常務董事，有關原告與訴外人江昱
        賓二人間所洽談合作保險事宜，被告自始至終均未參與，亦無從得知。且以
        被告職業性質與原告及訴外人江昱賓間所洽談之國際美西人壽保險公司授權
        大中保險紀人股份有限公司為亞太地區代理人，經銷國際美西人壽保險公司
        之保險計劃云云，毫無關聯。再者以原告公司規模及其負責人乙○○從事保
        險工作之經歷而言，被告如何能假冒美國祥福集團常務董事，而令乙○○信
        以為真。況原告對被告所提出之刑事詐欺告訴，業經不起訴處分確定在案，
        足證被告從未對原告有詐欺之情事。
  （四）況被告於八十七年六月二十七日簽署和解書之真意，在於協助原告找到訴外
        人江昱賓出面處理，且係出於原告一再逼迫被告出面協助處理，否則將向被
        告服務之台北縣新莊市公所環保局提出檢舉，使被告喪失工作，被告因擔心
        喪失工作，家中經濟來源頓失之情況下，才被脅迫簽署該和解書。
  （五）查兩造間簽署之協議書、和解書內容，被告乃係債務人（即江昱賓）之債務
        承擔人，且係併存之債務承擔人，故被告加入債務關係與訴外人江昱賓併負
        同一債務，江昱賓並未脫離債務關係。且依民法規定，債務人（即江昱賓）
        得主張之抗辯事由，承擔人（即被告）亦得主張之。
  （六）由江昱賓與原告簽署之協議內容觀之，乃係就債務不履行之損害賠償額預定
        為一百二十萬元，然依最高法院十九上字第二三一六號、十九年上字第二三
        四○號判例意旨，若損害賠償預行約定之數額，與實際損害顯相懸殊，則法
        院自得以當事人實際所受損失為標準，酌予核減，故原告應就其實際營業損
        失負舉證之責，否則其行使債權顯屬違反誠信原則，應予駁回。
  三、證據：提出本院八十七年度自字第三三六號刑事判決影本、台灣高等法院八十
      八年度上易字第一○○一號刑事判決影本各一份為證，並聲請訊問證人包鴻綏
      、劉秀美、江昱賓。
丙、本院依職權查詢原告公司基本資料，並函國稅局台北分處中正稽徵所查詢原告公
    司之清算人。
    理    由
一、程序方面：
    按民法規定，法人之權利能力，始於成立登記，終於解散後清算完畢之時，公司
    法第二十五條亦規定：「解散之公司，於清算範圍內，視為尚未解散」，申言之
    ，公司解散後，於清算目的範圍內之事項，其法人人格尚未消滅，則於訴訟法上
    當然有當事人能力。次按股份有限公司之清算，以董事為清算人，但本法或章程
    另有規定或股東會另選清算人時，不在此限；又公司之清算人於執行清算事務之
    範圍內，有代表公司為訴訟上或訴訟外一切行為之權，公司法第三百二十二條第
    一項、第三百三十四條、第八十四條分別定有明文。經查原告公司於八十五年五
    月七日經主管機關核准設立登記，有原告所提出之經濟部公司執照（北市建商字
    第○○三七六四六○號）影本一件在卷可憑，被告就此文書之真正，亦不爭執，
    是其抗辯原告並非依據公司法組織設立登記之公司，無民法上之權利能力云云，
    自屬無稽。本件繫屬後原告公司雖已於八十八年十一月十八日申請解散登記，經
    台北市政府建設局核登記在案，有八十八年十一月二十二日北市建商字第八八三
    五五五六一號函在卷可按，惟原告公司已於八十九年一月三日辦理清算申報在案
    ，且經股東會決議選任該公司原法定代理人乙○○為清算人，此有財政部台北市
    國稅局中正稽徵所八十九年二月十日財北國稅中正服字第八○○九一五五三號函
    、大中保險經紀人股份有限公司八十八年十一月十六日股東臨時會會議紀錄附卷
    可稽。本件原告公司請求被告清償債務，係為收取解散前之債權，屬清算範圍內
    之事務，依前開規定，應視為尚未解散，其法人人格並未消滅，仍有訴訟法上當
    事人能力。又原告以其清算人即原董事長乙○○為法定代理人續行訴訟，其法定
    代理權亦無欠缺，於法無違，先予明。
二、得心證之理由：
（一）本件原告起訴主張訴外人江昱賓偽稱其名為江冠龍，乃美國祥福集團總經理，
      謊稱已獲得國際美西人壽保險公司之授權，代理在亞太地區推銷該公司的保險
      計劃，並於民國八十七年四月中旬，經友人介紹與原告公司負責人乙○○洽談
      合作保險事宜，惟經多次協議均無法提出授權之證明文件，江昱賓遂與原告就
      上開爭議進行協商，並簽署協議書，若江昱賓未依照協商內容履行，願賠償原
      告公司營業損失一百二十萬元，然江昱賓事後未依約履行，被告遂於八十七年
      六月二十七日與原告簽署和解書，表示願代江昱賓賠償，並承諾於同年七月十
      二日前賠償一百二十萬予原告，未料被告逾上開期限亦未履行承諾，且屢催不
      理，今已逾清償期限，為此爰依和解書請求被告履行賠償責任。被告則以其簽
      署和解書之真意在於找到江昱賓出面處理，且係被原告脅迫所簽，況依和解書
      之內容觀之，被告乃併存之債務承擔人，得援用原債務人（即江昱賓）之抗辯
      權，而就江昱賓與原告之協議書觀之，乃係損害賠償額之預約，因與實際損害
      顯相懸殊，故原告就其實際營業損失應負舉證責任，否則其行使債權，即有違
      誠信原則，應予駁回等語資為抗辯。
（二）原告主張訴外人江昱賓與原告簽署協議書，預定違約損害賠償額一百二十萬元
      ，嗣後江昱賓未依約履行，被告遂與原告於八十七年六月二十七日簽署和解書
      ，表示願代江昱賓賠償責任等事實，業據提出兩造所不爭執之協議書及和解書
      影本各一份為證，堪信為真實。
（三）按當事人主張有利於己之事實，就該事實有舉證之責，民事訴訟法第二百七十
      七條定有明文；次按當事人主張其意思表示係因被詐欺或被脅迫而為之者，應
      就其被詐欺或被脅迫之事實，負舉證之責任（最高法院二十一年上字第二０一
      二號判例參照）。本件被告抗辯和解書係受原告脅迫所簽之有利於己之障礙事
      由，依舉證分配之原則，應由被告負舉證之責。依民法第九十二條第一項規定
      因被脅迫而為意思表示者，表意人固得撤銷其意思表示，然此所謂「脅迫」，
      指相對人或第三人故意告以危害致生恐懼而為意思表示之行為而言，其構成要
      件有四：須有脅迫行為須脅迫人有脅迫之故意須相對人因脅迫發生恐懼
      及為意思表示（因果關係）須其脅迫係屬不法，表意人始有撤銷權。本件依
      被告所述原告一再逼迫要協助處理，否則原告將向被告服務之台北縣新莊市公
      所環保局提出檢舉，使被告喪失工作，被告因擔心喪失工作，家中經濟來源頓
      失，才簽下該和解書之情形，僅具備上開發生恐懼及為意思表示之要件，原
      告既已爭執無何詐欺、脅迫行為，被告自應舉證證實被告有何不法之脅迫行為
      ，此未據被告證明，從而其應無撤銷意思表示權。次查被告聲請訊問之證人包
      鴻綏、劉秀美二人部分，未據被告陳報證人住所，無以傳喚到場，另江昱賓經
      合法通知不到場，均無以究明有無被告抗辯之脅迫和解事實，此外被告復未能
      舉證證明有被脅迫之情事，其抗辯自不足採信。
（四）按和解者，謂當事人約定，互相讓步，以終止爭執或防止爭執發生之契約，和
      解有使當事人所拋棄之權利消滅及使當事人取得和解契約所訂明權利之效力，
      民法第七百三十六條、第七百三十七條分別定有明文。依兩造共認之和解書所
      載「．．．因江昱賓先生避不出面，美國祥福集團牛常務董事忠宗同意負責於
      民國八十七年七月十二日前償還，而大中保險公司協助甲○○先生向江昱賓先
      生催討．．．」內容觀之，雖名為和解書，實乃被告同意代負江昱賓原來依協
      議書所應賠償原告之債務，其和解書之性質應為債務承擔契約。再依和解書所
      載，被告並無使原債務人（即江昱賓）脫離債務關係之意，故上開和解書應認
      係併存債務承擔契約，而由原債務人與被告就該債務對原告負連帶清償責任（
      最高法院二三年上字第一三七七號判例參照）。原告本於此和解書 (即債務承
      擔契約) 自得向被告請求依約履行。至於民法第三百零三條第一項雖規定，債
      務人因其法律關係所得對抗債權人之事由，承擔人亦得以之對抗債權人，然若
      原債務人已放棄抗辯權者，承擔人自不得再主張之。經查卷附原債務人（即江
      昱賓）與原告間所簽訂之協議書及兩造所簽署之和解書上，均已表明放棄法律
      上抗辯權，是被告抗辯原債務人（即江昱賓）與原告所預定之損害賠償額，與
      原告實際損害顯相懸殊，故原告應就其實際營業損失負舉證責任，否則其行使
      債權即有違誠信原則云云，即不足採。縱被告得援引原債務人（即江昱賓）之
      抗辯權，然依卷附協議書內容觀之，原告與江昱賓係於損害發生前預先約定債
      務不履行之損害賠償額為一百二十萬元，揆其性質乃屬賠償額預定性違約金，
      則一旦有債務不履行情事發生，債權人即不待舉證證明其所受損害係因債務不
      履行所致及損害額之多寡，若約定之數額與債權人實際損害顯相懸殊，債務人
      固得依民法第二五二條規定請求法院減至相當之數額，惟應由債務人就債權人
      所受損害究有若干，負舉證責任。故被告抗辯應由原告就其實際營業損失負舉
      證之責云云，亦不足採信。
（五）從而，原告依和解書請求被告給付一百二十萬元，及自約定之清償期末日之翌
      日即八十七年七月十三日起至清償日止，按週年利率百分之五計算之法定遲延
      利息，即屬正當，應予准許。
（六）本件判決事證已臻明確，兩造其餘攻擊防禦及舉證，核與判決結果無影響，爰
      不一一論述，附此明。
三、假執行之宣告：
    兩造均陳明願供擔保，以代釋明，聲請宣告假執行或免為假執行，均核無不合，
    爰各酌定相當之擔保金額，併准許之。
四、據上論結，本件原告之訴為有理由，依民事訴訟法第七十八條、第三百九十條第
    二項、第三百九十二條，判決如主文。
中      華      民      國    八十九    年      三      月     二十     日
~B臺灣板橋地方法院民事第二庭
~B法  官  陳財旺
右正本證明與原本無異。
如不服本判決，應於判決送達後二十日內向本院提出上訴狀。
中      華      民      國    八十九    年      三      月     二十     日
~B書記官  陳玫伶


司法院資訊處製作；財團法人民間司法改革基金會備份。
